臺灣新北地方法院民事裁定  
111年度消債職聲免字第55號
聲  請  人  黃南田  
代  理  人  林世芬律師
相  對  人
即  債權人  華南商業銀行股份有限公司

法定代理人  黃俊智  
代  理  人  陳仲偉  
相  對  人
即  債權人  國泰世華商業銀行股份有限公司

法定代理人  郭明鑑  


相  對  人
即  債權人  元大商業銀行股份有限公司

法定代理人  翁健    
代  理  人  黃勝豐  
相  對  人
即  債權人  玉山商業銀行股份有限公司


法定代理人  黃男州  
代  理  人  林慧琪  
相  對  人
即  債權人  台新國際商業銀行股份有限公司

法定代理人  吳東亮  


相  對  人
即  債權人  安泰商業銀行股份有限公司


法定代理人  丁予康  


相  對  人
即  債權人  新光行銷股份有限公司

法定代理人  李明新  
代  理  人  鄭穎聰  
相  對  人
即  債權人  滙誠第二資產管理股份有限公司

法定代理人  莊仲沼  
相  對  人
即  債權人  內政部營建署

法定代理人  吳欣修  
相  對  人
即  債權人  臺灣土地銀行股份有限公司

法定代理人  黃伯川  
相  對  人
即  債權人  勞動部勞工保險局

法定代理人  鄧明斌  
上列當事人間聲請消費者債務清理事件，本院裁定如下：
    主  文
債務人甲○○應不免責。
    理  由
一、按法院為終止或終結清算程序之裁定確定後，除別有規定外
    ，應以裁定免除債務人之債務，消費者債務清理條例（下稱
    消債條例）第132 條定有明文。惟按法院裁定開始清算程序
    後，債務人有薪資、執行業務所得或其他固定收入，扣除自
    己及依法應受其扶養者所必要生活費用之數額後仍有餘額，
    而普通債權人之分配總額低於債務人聲請清算前二年間，可
    處分所得扣除自己及依法應受其扶養者所必要生活費用之數
    額者，法院應為不免責之裁定。債務人有下列各款情形之一
    者，法院應為不免責之裁定。但債務人證明經普通債權人全
    體同意者，不在此限：㈠於七年內曾依破產法或本條例規定
    受免責。㈡故意隱匿、毀損應屬清算財團之財產，或為其他
    不利於債權人之處分，致債權人受有損害。㈢捏造債務或承
    認不真實之債務。㈣聲請清算前二年內，因消費奢侈商品或
    服務、賭博或其他投機行為，所負債務之總額逾聲請清算時
    無擔保及無優先權債務之半數，而生開始清算之原因。㈤於
    清算聲請前一年內，已有清算之原因，而隱瞞其事實，使他
    人與之為交易致生損害。㈥明知已有清算原因之事實，非基
    於本人之義務，而以特別利於債權人中之一人或數人為目的
    ，提供擔保或消滅債務。㈦隱匿、毀棄、偽造或變造帳簿或
    其他會計文件之全部或一部，致其財產之狀況不真確。㈧故
    意於財產及收入狀況說明書為不實之記載，或有其他故意違
    反本條例所定義務之行為，致債權人受有損害，或重大延滯
    程序。消債條例第133 條本文、第134 條前段定有明文。準
    此，法院為終止或終結清算程序之裁定確定後，原則上應以
    裁定免除債務人之債務，除非具有消債條例第133 條本文、
    第134 條前段各款所定情形之一，法院始得為不免責之裁定
    。
二、本件聲請人前於民國108年4月25日向本院具狀聲請更生，經
    本院以108年度消債更字第210號裁定自108年12月26日開始
    更生程序，並經司法事務官以109年度司執消債更字第6號進
    行更生程序，嗣後聲請人無法提出可供債權人可決之更生方
    案，亦無符合消債條例第64條規定可由本院司法事務官依職
    權逕為認可之更生方案之情形，經本院以110年度消債清字
    第57號裁定自110年6月11日開始清算程序，並經本院司法事
    務官以110年度司執消債清字第134號進行清算程序，普通債
    權人所受分配總額為0元，於111年1月29日裁定終結清算程
    序並確定在案等情，業據本院調取上開卷宗核閱屬實。是以
    ，依前揭法律規定，本件所應審究者即為債務人是否應予免
    責。
三、又本院前於111年4月28日以新北院賢民慈111年度消債職聲
    免字第55號函通知債務人及全體普通債權人就債務人應否免
    責乙事表示意見，並訂111年11月10日為調查期日使債務人
    、債權人到庭陳述意見。除債務人有具狀及到庭說明其具免
    責事由外，全體債權人均僅以書狀表示不同意債務人免責，
    有各債權人之陳報狀、111年11月10日調查筆錄在卷可稽（
    見本院消債職聲免字卷第60、63、66、70、73、75、77、83
    、100、103、104、107、113至114頁）。
四、經查：
  ㈠本件債務人有消債條例第133條所定不予免責之情形：
  ⒈按法院裁定開始清算程序後，債務人有薪資、執行業務所得
    或其他固定收入，扣除自己及依法應受其扶養者所必要生活
    費用之數額後仍有餘額，而普通債權人之分配總額低於債務
    人聲請清算前兩年間，可處分所得扣除自己及依法應受其扶
    養者所必要生活費用之數額者，法院應為不免責之裁定；債
    務人依消債條例第43條第6項第3款、第81條第4項第3款規定
    所表明之收入數額，係指包括基本薪資、工資、佣金、獎金
    、津貼、年金、保險給付、租金收入、退休金或退休計畫收
    支款、政府補助金、分居或離婚贍養費或其他收入款項在內
    之所有收入數額，消債條例第133條、消債條例施行細則第2
    1條第4項分別定有明文。又消債條例第133條規定之情形，
    係以債務人於法院裁定開始清算程序後，有薪資、執行業務
    所得或其他固定收入為前提要件。次按法院裁定開始更生程
    序後，債務人免責前，法院裁定開始清算程序，其已進行之
    更生程序，適於清算程序者，作為清算程序之一部；其更生
    聲請視為清算聲請，消債條例第78條1項定有明文。由其文
    義可知，在適於清算程序之情形下，清算程序之始點，得提
    前至裁定開始更生時（臺灣高等法院暨所屬法院98年法律座
    談會民事類提案第40號參照）。則揆諸上開規定及說明，本
    院依消債條例第133條前段為本件不免責裁定之審查時，自
    應以本院裁定開始更生時（即108年12月26日）起至裁定免
    責前之期間，認定債務人有無薪資、執行業務所得或其他固
    定收入，扣除自己及依法應受其扶養者所必要生活費用之數
    額後仍有餘額，且普通債權人之分配總額低於債務人聲請清
    算前兩年間，可處分所得扣除自己及依法應受其扶養者之必
    要生活費用之餘額，以判斷其有無消債條例第133條之適用
    。
  ⒉聲請人陳稱從事泥作搬運工的工作，每月工作天數約15日至1
    8日，一天工資1,600元，每月工資約28,000元，再加上長子
    黃琨偉111年1月起之低收入戶之兒少津貼3,179元（每月為6
    ,358元，與聲請人之配偶均分為3,179元），又黃琨偉於111
    年6月間碩士畢業，其所得領取之兒少津貼僅能領至111年6
    月；長女黃瑜庭之低收入戶之兒少津貼3,179元（每月為6,3
    58元，與聲請人之配偶均分為3,179元），此有聲請人111年
    5月9日聲請狀、本院111年11月10日調查筆錄（見本院消債
    職聲免字卷第21頁反面、113頁）附卷可稽。惟按未成年子
    女，因繼承、贈與或其他無償取得之財產，為其特有財產；
    父母對於未成年子女之特有財產，有使用、收益之權；但非
    為子女之利益，不得處分之，民法第1087條、第1088條第2
    項定有明文。次按兒童少年生活扶助之目的，係在協助家庭
    無力撫育之兒童少年度過困境，促進健康成長，其領取補助
    之對象以未滿18歲之兒童少年為限（臺灣省各縣市辦理兒童
    少年生活扶助實施計畫第2點、第3點規定參照）。依民法第
    1087條規定，此項補助應屬未成年子女之特有財產，父母對
    之雖有使用、收益之權，惟該財產究非父母所有，且非為子
    女之利益不得處分（司法院103年第9期民事業務研究會消費
    者債務清理專題第9號意見參照）。是上開有關未成年子女
    生活補助及津貼屬其未成年子女之特有財產，不應列為債務
    人收入範圍，併此敘明。基此，聲請人此項兒少津貼補助應
    自聲請人收入剔除，本院綜合聲請人上開所陳及其提出之書
    證內容加以判斷，其自清算程序開始後迄至111年10月，本
    件開始清算程序後可處分之所得為448,000元（計算式：28,
    000元×16個月＝448,000元），堪為認定。又聲請人主張其每
    月必要生活費用為膳食費10,000元、勞健保費1,300元、交
    通費700元、手機費200元、瓦斯費350元、網路費200元、電
    費500元、水費200元、市話費60元、房租7,000元（原每月1
    3,000元，自110年4月起調為每月14,000元，與聲請人配偶
    均分）、雜費1,500元、長子扶養費5,344元、長女扶養費5,
    294元等情，有民事聲請狀、本院調查筆錄各1份供明在卷（
    見本院消債職聲免字卷第22、113頁反面）。惟關於膳食費
    每月10,000元，本院衡酌目前社會經濟消費情形，膳食費每
    月6,500元為宜，逾此部分之數額，應予剔除；關於長子扶
    養費5,344元、長女扶養費5,294元，本院審酌聲請人之子女
    已分別受領兒少津貼3,179元（每月為6,358元，與聲請人之
    配偶均分為3,179元），故長子扶養費、長女扶養費每月分
    別為2,165元、2,115元為宜，逾此部分之數額，應予剔除。
    循此計算，本件清算程序（即110年6月11日）開始後總支出
    金額為364,640元（計算式：膳食費6,500元×16個月＋勞健保
    費1,300元×16個月＋交通費700元×16個月＋手機費200元×16個
    月＋瓦斯費350元×16個月＋網路費200元×16個月＋電費500元×1
    6個月＋水費200元×16個月＋市話費60元×16個月＋房租7,000元
    ×16個月＋雜費1，500元×16個月＋長子扶養費2,165元×12個月
    ＋長女扶養費2,115元×16個月＝355,980元），則聲請人於本
    件清算程序開始後之每月可處分所得總額扣除其每月之必要
    生活費用，尚有餘額92,020元（計算式：448,000元－355,98
    0元＝92,020元），洵堪認定。
  ⒊又聲請人經本院108年度消債更字第210號裁定認定，聲請更
    生前2年收入為384,000元（計算式：16,000元×24個月＝384,
    000元），前2年間之必要生活費用之數額為371,808元（計
    算式：15,492元×24個月＝371,808元）。又本件前經本院司
    法事務官以110年度司執消債清字第134號進行清算程序，普
    通債權人所受分配總額為0元，顯低於聲請人聲請清算前2年
    間，可處分所得扣除必要生活費用之數額12,192元（計算式
    ：384,000元－371,808元＝12,192元），且債務人無法證明經
    全體普通債權人同意免責，應認債務人有消債條例第133條
    前段所定不免責情事，應不予免責。
  ㈡債務人無消債條例第134 條各款所定不免責事由：
    消債條例關於清算程序係以免責主義為原則，不免責為例外
    ，倘債權人主張債務人有消債條例第134條各款所定不免責
    之情事，即應由債權人就債務人有合於上開各款要件之事實
    ，提出相當之事證證明之，惟相對人既未具體說明或提出相
    當事證證明，且本院復查無聲請人有何消債條例第134條所
    列各款之不免責事由，自難認聲請人有消債條例第134條各
    款所定之情事。
五、綜上所述，聲請人既有消債條例第133條不應免責之事由，
    復未經普通債權人全體同意其免責，揆諸首揭規定，本件聲
    請人應不免責，爰裁定如主文。
六、另債務人因消債條例第133條之情形，受不免責之裁定確定
    後，繼續清償達該條規定之數額（即上開聲請清算前兩年間
    可處分所得扣除必要生活費用之數額12,192元，再扣除清算
    程序進行中受分配額0元，即應清償數額為12,192元），且
    各普通債權人受償額均達其應受分配額（即附表「分配額」
    欄所示）時，依消債條例第141條規定，債務人得再聲請法
    院裁定免責。抑或法院為不免責之裁定確定後，債務人繼續
    清償債務，而各普通債權人受償額均達其債權額之20％以上
    之數額者（即附表「應受償金額」欄所示），依消債條例第
    142條規定，可再行聲請法院裁定免責，附此敘明。
中　　華　　民　　國　　111 　年　　11　　月　　14　　日
                  民事第七庭    法  官  趙悅伶
以上正本係照原本作成。
如不服本裁定應於送達後10日內向本院提出抗告狀，並應繳納抗
告裁判費新臺幣1,000元。
中　　華　　民　　國　　111 　年　　11　　月　　14　　日
                                書記官　尤秋菊


附表：（新臺幣，小數點以下四捨五入）                            111年度消債職聲免字第55號      編號      債權人 債權總額（已扣除清算程序中受分配數額） 公告之債權比例 依消債條例第133條所定數額債權比例計得之分配額（12,192元×公告債權比例） 依消債條例第142條所定各普通債權人應受償金額（債權金額×20％） 1 華南商業銀行股份有限公司 300,322元 12.67％ 1,545元 60,064元 2 國泰世華商業銀行股份有限公司 197,570元 8.33％ 1,016元 39,514元 3 元大商業銀行股份有限公司 368,344元 15.54％ 1,895元 73,669元 4 玉山商業銀行股份有限公司 311,505元 13.14％ 1,602元 62,301元 5 台新商業銀行股份有限公司 173,631元 7.32％ 892元 34,726元 6 安泰商業銀行股份有限公司 389,337元 16.42％ 2,002元 77,867元 7 新光行銷股份有限公司 381,421元 16.09％ 1,962元 76,284元 8 滙誠第二資產管理股份有限公司 248,763元 10.49％ 1,278元 49,753元 備註：本附表公告債權比例欄，係依本院110年度司執消債清字第134號清算事件110年8月31日公告之債權表比率為據（見本院司執消債清字卷第121頁至第123頁）。